# Manipulación de Datos Intermedia {#sec-manipulacion}

::: {.callout-tip icon="false"}
## En este capítulo aprenderás
- **Encadenamiento** de operaciones con `DT[...][...]`
- **Joins** entre data.tables con `setkey()` y `merge()`
- **Modificación por referencia** con el operador `:=`
- **Update joins** y técnicas avanzadas de unión
- Comparación con `dplyr` y cuándo usar cada herramienta
:::

```{r}
#| label: setup-cap02
#| include: false

library(data.table)
library(ggplot2)
library(dplyr)
library(knitr)
library(DT)
library(microbenchmark)

# Configuración
options(datatable.print.nrows = 8)
options(datatable.print.class = TRUE)

# Datos de ejemplo expandidos
set.seed(42)

# Dataset principal: empleados
empleados <- data.table(
  emp_id = 1:15,
  nombre = c("Ana García", "Juan López", "María Rodríguez", "Carlos Martín", 
            "Lucía Fernández", "Pedro Sánchez", "Isabel Ruiz", "Miguel Torres",
            "Carmen Jiménez", "Jorge Moreno", "Laura Muñoz", "Diego Álvarez",
            "Sofía Romero", "Andrés Herrera", "Paula Vega"),
  departamento_id = sample(1:4, 15, replace = TRUE),
  salario = sample(30000:65000, 15, replace = TRUE),
  fecha_ingreso = sample(seq(as.Date("2018-01-01"), as.Date("2023-12-31"), by = "day"), 15),
  manager_id = c(NA, 1, 1, NA, 4, 4, 1, 7, 8, NA, 10, 10, 4, 13, 14)
)

# Dataset secundario: departamentos  
departamentos <- data.table(
  dept_id = 1:4,
  nombre_dept = c("Ventas", "Tecnología", "Marketing", "Recursos Humanos"),
  presupuesto = c(500000, 800000, 300000, 200000),
  ubicacion = c("Madrid", "Barcelona", "Sevilla", "Valencia")
)

# Dataset terciario: proyectos
proyectos <- data.table(
  proyecto_id = 1:8,
  nombre_proyecto = c("CRM 2024", "App Móvil", "Campaña Verano", "Sistema RRHH",
                     "E-commerce", "BI Dashboard", "Social Media", "Automatización"),
  departamento_id = c(1, 2, 3, 4, 2, 2, 3, 1),
  presupuesto_proyecto = c(150000, 300000, 80000, 120000, 250000, 180000, 60000, 200000),
  fecha_inicio = sample(seq(as.Date("2023-01-01"), as.Date("2024-06-01"), by = "month"), 8),
  estado = sample(c("Planificación", "En Curso", "Completado"), 8, replace = TRUE)
)

# Dataset más grande para performance
set.seed(123)
transacciones <- data.table(
  trans_id = 1:100000,
  cliente_id = sample(1:5000, 100000, replace = TRUE),
  producto_id = sample(1:500, 100000, replace = TRUE),
  cantidad = sample(1:10, 100000, replace = TRUE),
  precio_unitario = round(runif(100000, 5, 500), 2),
  fecha_transaccion = sample(seq(as.Date("2022-01-01"), as.Date("2024-12-31"), by = "day"), 100000, replace = TRUE),
  vendedor_id = sample(1:50, 100000, replace = TRUE)
)

clientes <- data.table(
  cliente_id = 1:5000,
  nombre_cliente = paste("Cliente", 1:5000),
  segmento = sample(c("Premium", "Estándar", "Básico"), 5000, replace = TRUE, prob = c(0.2, 0.5, 0.3)),
  fecha_registro = sample(seq(as.Date("2020-01-01"), as.Date("2024-01-01"), by = "day"), 5000, replace = TRUE)
)
```

## Encadenamiento de Operaciones (Chaining)

Una de las características más elegantes de `data.table` es su capacidad de encadenar operaciones usando múltiples corchetes `[...][...]`. Esto permite crear flujos de trabajo complejos de forma legible y eficiente.

### 1. **Concepto Básico del Encadenamiento**

```{r}
#| label: encadenamiento-basico
#| echo: true

# Operación en dos pasos separados
paso1 <- empleados[salario > 40000]
resultado <- paso1[, .(salario_promedio = mean(salario)), by = departamento_id]

# Lo mismo en una sola línea encadenada
resultado_encadenado <- empleados[salario > 40000][, .(salario_promedio = mean(salario)), by = departamento_id]

print(resultado_encadenado)
```

### 2. **Encadenamiento vs. Pipes de `dplyr`**

Comparemos las dos aproximaciones principales para operaciones secuenciales:

::: {.panel-tabset}

## **data.table (Encadenamiento)**
```{r}
#| label: dt-chaining
#| echo: true

# Filtrar → Agrupar → Ordenar → Seleccionar top 3
resultado_dt <- empleados[salario > 35000][
  , .(empleados_count = .N, salario_promedio = round(mean(salario), 0)), 
  by = departamento_id
][order(-salario_promedio)][1:3]

print(resultado_dt)
```

## **dplyr (Pipes)**
```{r}
#| label: dplyr-pipes
#| echo: true

# Misma operación con dplyr
resultado_dplyr <- empleados %>%
  filter(salario > 35000) %>%
  group_by(departamento_id) %>%
  summarise(empleados_count = n(), 
           salario_promedio = round(mean(salario), 0),
           .groups = 'drop') %>%
  arrange(desc(salario_promedio)) %>%
  slice_head(n = 3)

print(resultado_dplyr)
```

:::

::: {.callout-note}
## 🤔 ¿Cuándo usar cada uno?

- **data.table chaining**: Mejor para datasets grandes, operaciones complejas, cuando la velocidad es crítica
- **dplyr pipes**: Más legible para principiantes, mejor para análisis exploratorio, workflows colaborativos
:::

### 3. **Encadenamiento Complejo con Referencias**

```{r}
#| label: encadenamiento-complejo
#| echo: true

# Análisis complejo: empleados senior por departamento con ratios
analisis_complejo <- empleados[
  fecha_ingreso < as.Date("2022-01-01")  # Filtrar empleados con +2 años
][
  , antiguedad_años := round(as.numeric(Sys.Date() - fecha_ingreso) / 365, 1)  # Crear columna
][
  , .(
    empleados_senior = .N,
    salario_promedio = round(mean(salario), 0),
    antiguedad_promedio = round(mean(antiguedad_años), 1),
    salario_total = sum(salario)
  ), 
  by = departamento_id
][
  order(-salario_promedio)
][
  , ratio_salario := round(salario_promedio / salario_promedio[1], 2)  # Ratio vs. top dept
]

print(analisis_complejo)
```

## Uniones de Datos (Joins)

Los joins son fundamentales para combinar información de múltiples fuentes. `data.table` ofrece múltiples formas de realizar uniones, desde las más simples hasta las más optimizadas.

### 1. **Joins Básicos con `merge()`**

La función `merge()` es la forma más intuitiva de hacer joins:

```{r}
#| label: merge-basico
#| echo: true

# Inner join básico
empleados_con_dept <- merge(empleados, departamentos, 
                           by.x = "departamento_id", by.y = "dept_id")

print(head(empleados_con_dept[, .(nombre, nombre_dept, salario, ubicacion)]))
```

```{r}
#| label: merge-tipos
#| echo: true

# Diferentes tipos de joins
left_join <- merge(empleados, departamentos, 
                  by.x = "departamento_id", by.y = "dept_id", all.x = TRUE)

right_join <- merge(empleados, departamentos, 
                   by.x = "departamento_id", by.y = "dept_id", all.y = TRUE)

full_join <- merge(empleados, departamentos, 
                  by.x = "departamento_id", by.y = "dept_id", all = TRUE)

cat("Left join filas:", nrow(left_join), "\n")
cat("Right join filas:", nrow(right_join), "\n") 
cat("Full join filas:", nrow(full_join), "\n")
```

### 2. **Joins Optimizados con `setkey()`**

Para datasets grandes y joins repetitivos, `setkey()` proporciona un rendimiento extraordinario:

```{r}
#| label: setkey-joins
#| echo: true

# Hacer copias para no modificar los originales
emp_copy <- copy(empleados)
dept_copy <- copy(departamentos)

# Establecer keys (ordena físicamente las tablas)
setkey(emp_copy, departamento_id)
setkey(dept_copy, dept_id)

# Join ultra-rápido usando la sintaxis DT1[DT2]
resultado_key_join <- dept_copy[emp_copy]

print(head(resultado_key_join[, .(nombre, nombre_dept, salario)]))
```

### 3. **Sintaxis `X[Y, on = .(columns)]`**

Para joins puntuales sin modificar las tablas:

```{r}
#| label: on-syntax
#| echo: true

# Join usando 'on' (no requiere keys)
resultado_on <- empleados[departamentos, on = .(departamento_id = dept_id)]

print(head(resultado_on[, .(nombre, nombre_dept, salario, ubicacion)]))
```

### 4. **Joins Múltiples Encadenados**

Combinando múltiples tablas en una operación:

```{r}
#| label: joins-multiples
#| echo: true

# Unir empleados → departamentos → proyectos en una sola expresión
analisis_completo <- empleados[
  departamentos, on = .(departamento_id = dept_id)
][
  proyectos, on = .(departamento_id), allow.cartesian = TRUE
][
  , .(
    empleado = nombre,
    departamento = nombre_dept,
    proyecto = nombre_proyecto,
    salario,
    presupuesto_dept = presupuesto,
    presupuesto_proyecto
  )
][
  order(departamento, empleado)
]

print(head(analisis_completo, 10))
```

## Modificación por Referencia con `:=`

El operador `:=` es lo que hace a `data.table` verdaderamente único. Permite modificar tablas **in-place**, sin crear copias en memoria.

### 1. **Creación y Modificación de Columnas**

```{r}
#| label: asignacion-basica
#| echo: true

# Hacer copia para no modificar el original
emp_ref <- copy(empleados)

# Crear nueva columna
emp_ref[, salario_anual := salario * 12]

# Crear múltiples columnas
emp_ref[, `:=`(
  años_empresa = round(as.numeric(Sys.Date() - fecha_ingreso) / 365, 1),
  categoria_salario = ifelse(salario > 45000, "Alto", "Medio")
)]

print(head(emp_ref[, .(nombre, salario, salario_anual, años_empresa, categoria_salario)]))
```

### 2. **Modificación Condicional**

```{r}
#| label: modificacion-condicional
#| echo: true

# Modificar solo filas que cumplen condición
emp_ref[salario < 40000, ajuste_salario := salario * 1.1]
emp_ref[is.na(ajuste_salario), ajuste_salario := salario]

print(head(emp_ref[, .(nombre, salario, ajuste_salario)]))
```

### 3. **Eliminación de Columnas**

```{r}
#| label: eliminar-columnas
#| echo: true

# Eliminar una columna
emp_ref[, ajuste_salario := NULL]

# Eliminar múltiples columnas
emp_ref[, c("salario_anual", "años_empresa") := NULL]

print(names(emp_ref))
```

### 4. **Modificación por Grupos**

```{r}
#| label: modificacion-grupos
#| echo: true

# Crear ranking de salario dentro de cada departamento
emp_ref[, ranking_salario := rank(-salario), by = departamento_id]

# Crear columna con estadística del grupo
emp_ref[, salario_vs_promedio_dept := salario - mean(salario), by = departamento_id]

print(emp_ref[order(departamento_id, -salario), .(nombre, departamento_id, salario, ranking_salario, salario_vs_promedio_dept)])
```

## Update Joins: La Característica Estrella

Los **update joins** permiten actualizar una tabla basándose en valores de otra tabla. Es una operación extremadamente poderosa y eficiente.

### 1. **Update Join Básico**

```{r}
#| label: update-join-basico
#| echo: true

# Crear tabla de bonificaciones
bonificaciones <- data.table(
  dept_id = 1:4,
  bonus_porcentaje = c(0.15, 0.20, 0.12, 0.18)
)

# Update join: agregar bonus basado en departamento
emp_ref[bonificaciones, on = .(departamento_id = dept_id), 
        bonus := salario * i.bonus_porcentaje]

print(head(emp_ref[, .(nombre, departamento_id, salario, bonus)]))
```

### 2. **Update Join con Múltiples Columnas**

```{r}
#| label: update-join-multiple
#| echo: true

# Información adicional de departamentos
info_dept <- data.table(
  dept_id = 1:4,
  jefe_nombre = c("Ana Silva", "Carlos Tech", "María Creative", "Luis People"),
  codigo_dept = c("VNT", "TEC", "MKT", "RRH")
)

# Actualizar múltiples columnas
emp_ref[info_dept, on = .(departamento_id = dept_id), 
        `:=`(jefe = i.jefe_nombre, codigo = i.codigo_dept)]

print(head(emp_ref[, .(nombre, codigo, jefe)]))
```

## Ejercicios Prácticos Avanzados

::: {.callout-note icon="false"}
## 🏋️ Ejercicio 4: Pipeline de Análisis Completo

Usando los datasets `transacciones` y `clientes`:

1. **Filtrar** transacciones del último año (2024)
2. **Unir** con información de clientes
3. **Calcular** ventas totales por segmento de cliente
4. **Crear** columna con % de ventas sobre el total
5. **Ordenar** por ventas descendente y **mostrar** top 3 segmentos

:::

::: {.callout-tip collapse="true"}
## 💡 Solución del Ejercicio 4

```{r}
#| label: solucion-ejercicio-4
#| echo: true

# Pipeline completo encadenado
resultado_pipeline <- transacciones[
  year(fecha_transaccion) == 2024  # 1. Filtrar 2024
][
  clientes, on = .(cliente_id)     # 2. Join con clientes
][
  , .(ventas_totales = sum(cantidad * precio_unitario)), by = segmento  # 3. Calcular ventas
][
  , porcentaje := round(ventas_totales / sum(ventas_totales) * 100, 1)  # 4. % sobre total
][
  order(-ventas_totales)           # 5. Ordenar desc
][
  1:3                             # Top 3
]

print(resultado_pipeline)
```
:::

::: {.callout-note icon="false"}
## 🏋️ Ejercicio 5: Update Join Complejo

1. **Crear** una tabla `performance_dept` con métricas por departamento
2. **Usar update join** para agregar estas métricas a los empleados
3. **Calcular** el salario de cada empleado como % del total del departamento

:::

::: {.callout-tip collapse="true"}
## 💡 Solución del Ejercicio 5

```{r}
#| label: solucion-ejercicio-5
#| echo: true

# 1. Crear tabla de performance por departamento
performance_dept <- empleados[, .(
  empleados_total = .N,
  salario_total_dept = sum(salario),
  salario_promedio_dept = round(mean(salario), 0),
  salario_max_dept = max(salario)
), by = departamento_id]

print(performance_dept)

# 2. Update join para agregar métricas
emp_final <- copy(empleados)
emp_final[performance_dept, on = .(departamento_id), 
         `:=`(
           empleados_dept = i.empleados_total,
           salario_total_dept = i.salario_total_dept,
           salario_prom_dept = i.salario_promedio_dept
         )]

# 3. Calcular porcentaje individual del total departamental
emp_final[, porcentaje_del_dept := round(salario / salario_total_dept * 100, 1)]

print(emp_final[order(departamento_id, -salario), 
               .(nombre, departamento_id, salario, salario_prom_dept, porcentaje_del_dept)])
```
:::

## Comparación de Performance: Joins

Veamos cómo se comportan diferentes métodos de join con datos grandes:

```{r}
#| label: benchmark-joins
#| echo: true
#| cache: true

# Crear datasets de tamaño mediano para benchmark
set.seed(999)
tabla_a <- data.table(
  id = sample(1:10000, 50000, replace = TRUE),
  valor_a = rnorm(50000)
)

tabla_b <- data.table(
  id = 1:10000,
  valor_b = rnorm(10000)
)

# Preparar copias para diferentes métodos
tabla_a_key <- copy(tabla_a)
tabla_b_key <- copy(tabla_b)
setkey(tabla_a_key, id)
setkey(tabla_b_key, id)

# Benchmark de diferentes métodos de join
benchmark_joins <- microbenchmark(
  "merge()" = merge(tabla_a, tabla_b, by = "id"),
  "X[Y, on=]" = tabla_a[tabla_b, on = .(id)],
  "setkey + X[Y]" = tabla_b_key[tabla_a_key],
  times = 10
)

print(benchmark_joins)
```

## Mejores Prácticas para Manipulación Intermedia

### 1. **Cuándo usar encadenamiento vs. pasos separados**

```{r}
#| label: best-practices-chaining
#| echo: true
#| eval: false

# ✅ Bueno: Encadenamiento legible
resultado <- dt[filtro_simple][, cálculo_simple, by = grupo][order(-valor)]

# ❌ Evitar: Encadenamiento muy complejo
resultado <- dt[filtro1 & filtro2 & filtro3][
  , .(col1 = func1(x), col2 = func2(y), col3 = func3(z)), 
  by = .(grupo1, grupo2, grupo3)
][
  order(-col1, col2, -col3)
][
  , ratio := col1/sum(col1)
][
  ratio > 0.05
]

# ✅ Mejor: Pasos separados para lógica compleja
dt_filtrado <- dt[filtro1 & filtro2 & filtro3]
dt_calculado <- dt_filtrado[, .(col1 = func1(x), col2 = func2(y), col3 = func3(z)), 
                           by = .(grupo1, grupo2, grupo3)]
resultado <- dt_calculado[order(-col1, col2, -col3)][, ratio := col1/sum(col1)][ratio > 0.05]
```

### 2. **Gestión de memoria con `:=`**

```{r}
#| label: best-practices-memory
#| echo: true
#| eval: false

# ✅ Bueno: Modificar por referencia
dt[, nueva_col := cálculo_complejo(otras_cols)]

# ❌ Evitar: Crear copias innecesarias  
dt <- dt[, .(todas_las_cols, nueva_col = cálculo_complejo(otras_cols))]

# ✅ Bueno: Usar copy() cuando necesites preservar original
dt_modificado <- copy(dt)[, nueva_col := cálculo()]

# ❌ Peligroso: No saber que se modificó el original
dt2 <- dt
dt2[, nueva_col := 123]  # ¡Esto también modificó dt!
```

### 3. **Optimización de joins**

```{r}
#| label: best-practices-joins
#| echo: true
#| eval: false

# ✅ Para joins únicos: usar on=
resultado <- X[Y, on = .(key)]

# ✅ Para joins repetitivos: usar setkey
setkey(X, key)
setkey(Y, key)
resultado <- Y[X]

# ✅ Para datasets enormes: considerar índices
setindex(X, key)
resultado <- X[Y, on = .(key)]
```

## Próximo Capítulo: Técnicas Avanzadas

En el siguiente capítulo exploraremos:
- **Símbolos especiales avanzados** (`.SD`, `.SDcols`, `.I`, `.GRP`)
- **Non-equi joins** y **rolling joins**
- **Reshape de datos** con `melt()` y `dcast()`
- **Funciones de ventana** y análisis temporal

---

::: {.callout-important}
## 🎯 Puntos Clave de Este Capítulo

1. **Encadenamiento** hace el código más conciso y eficiente que múltiples asignaciones
2. **`:=`** es el superpoder de `data.table` - úsalo para modificar sin crear copias
3. **Setkey()** acelera dramáticamente joins repetitivos en datos grandes  
4. **Update joins** con `:=` permiten modificar tablas basándose en otras tablas
5. **La sintaxis es consistente** - los mismos patrones se aplican a operaciones simples y complejas
:::

Has dominado las técnicas fundamentales e intermedias de `data.table`. En el próximo capítulo, exploraremos las características más avanzadas que hacen de `data.table` una herramienta verdaderamente poderosa para análisis de datos sofisticados.
