# Fundamentos y Sintaxis Esencial

::: {.callout-tip icon="false"}
## En este capítulo dominarás
- La sintaxis `DT[i, j, by]` en profundidad
- Filtrado avanzado de filas con `i`
- Selección y transformación de columnas con `j`
- Agrupaciones poderosas con `by`
- Símbolos especiales: `.N`, `.SD`, `.I`, `.GRP`
:::

```{r}
#| label: setup-cap01
#| include: false

library(data.table)
library(ggplot2)
library(knitr)
library(DT)

# Configuración
options(datatable.print.nrows = 8)
options(datatable.print.class = TRUE)

# Datos de ejemplo
set.seed(123)
empleados <- data.table(
  id = 1:12,
  nombre = c("Ana", "Juan", "María", "Carlos", "Lucía", "Pedro", 
            "Isabel", "Miguel", "Carmen", "Jorge", "Laura", "Diego"),
  departamento = rep(c("Ventas", "IT", "Marketing", "RRHH"), each = 3),
  salario = c(35000, 42000, 38000, 50000, 45000, 55000,
             40000, 47000, 41000, 48000, 44000, 52000),
  años_exp = c(2, 5, 3, 8, 6, 10, 4, 7, 3, 9, 5, 8),
  fecha_ingreso = as.Date(c("2022-01-15", "2019-03-10", "2021-07-01", 
                           "2015-09-20", "2018-11-05", "2013-04-12",
                           "2020-02-28", "2017-08-15", "2021-10-03",
                           "2014-12-01", "2019-06-18", "2016-01-25"))
)

# Dataset más grande para ejemplos de performance
set.seed(456)
ventas <- data.table(
  id_venta = 1:50000,
  producto = sample(c("Laptop", "Mouse", "Teclado", "Monitor", "Tablet"), 50000, replace = TRUE),
  categoria = sample(c("Electrónicos", "Accesorios", "Computadoras"), 50000, replace = TRUE),
  precio = round(runif(50000, 10, 2000), 2),
  cantidad = sample(1:10, 50000, replace = TRUE),
  fecha = sample(seq(as.Date("2020-01-01"), as.Date("2023-12-31"), by = "day"), 50000, replace = TRUE),
  vendedor_id = sample(1:100, 50000, replace = TRUE),
  region = sample(c("Norte", "Sur", "Este", "Oeste"), 50000, replace = TRUE)
)
```

## La Sintaxis `DT[i, j, by]`: El Corazón de `data.table`

Todo en `data.table` gira alrededor de esta estructura simple pero poderosa. Piensa en ella como una **pregunta en tres partes** que le haces a tus datos:

```{r}
#| label: estructura-basica
#| echo: true
#| eval: false

# La estructura universal
DT[i,           j,              by]
   ↓            ↓               ↓
 ¿Dónde?    ¿Qué hacer?    ¿Agrupado por?
(filtros)   (seleccionar/   (variables de
           transformar)      agrupación)
```

Cada componente es opcional, lo que hace la sintaxis extremadamente flexible.

## El Componente `i`: Selección y Filtrado de Filas

### 1. **Filtrado Básico por Condiciones**

```{r}
#| label: filtrado-basico
#| echo: true

# Empleados con salario > 45000
empleados[salario > 45000]
```

```{r}
#| label: filtrado-multiple
#| echo: true

# Múltiples condiciones: IT con más de 5 años de experiencia
empleados[departamento == "IT" & años_exp > 5]
```

```{r}
#| label: filtrado-avanzado
#| echo: true

# Usando %in% para múltiples valores
empleados[departamento %in% c("Ventas", "Marketing")]
```

### 2. **Filtrado por Posición**

```{r}
#| label: filtrado-posicion
#| echo: true

# Primeras 3 filas
empleados[1:3]

# Última fila usando .N (número total de filas)
empleados[.N]

# Últimas 3 filas
empleados[(.N-2):.N]
```

### 3. **Filtrado por Orden**

```{r}
#| label: filtrado-orden
#| echo: true

# Ordenar por salario (ascendente)
empleados[order(salario)]

# Ordenar por salario descendente
empleados[order(-salario)]

# Ordenar por múltiples columnas
empleados[order(departamento, -salario)]
```

::: {.callout-tip}
## 💡 Consejo: Filtrado Eficiente

`data.table` optimiza automáticamente muchas operaciones de filtrado. Para datasets enormes, considera usar `setkey()` para acelerar filtros repetitivos (lo veremos en @sec-optimizacion).
:::

## El Componente `j`: El Poder de la Transformación

### 1. **Selección Simple de Columnas**

```{r}
#| label: seleccion-simple
#| echo: true

# Seleccionar una columna (devuelve vector)
empleados[, salario]

# Seleccionar una columna (devolver data.table)
empleados[, .(salario)]

# Múltiples columnas
empleados[, .(nombre, salario, departamento)]
```

### 2. **Creación de Nuevas Columnas**

```{r}
#| label: columnas-nuevas
#| echo: true

# Crear columna calculada
empleados[, .(nombre, salario, salario_anual = salario * 12)]

# Múltiples cálculos
empleados[, .(
  nombre,
  salario_mensual = salario,
  salario_anual = salario * 12,
  salario_por_año_exp = round(salario / años_exp, 0)
)]
```

### 3. **Funciones de Agregación**

```{r}
#| label: agregacion-basica
#| echo: true

# Estadísticas básicas
empleados[, .(
  salario_promedio = mean(salario),
  salario_mediana = median(salario),
  salario_max = max(salario),
  salario_min = min(salario),
  total_empleados = .N
)]
```

### 4. **El Símbolo Especial `.N`**

`.N` es una variable especial que representa el número de filas en el grupo actual:

```{r}
#| label: simbolo-N
#| echo: true

# Contar total de filas
empleados[, .N]

# Contar empleados por departamento
empleados[, .N, by = departamento]

# Usar .N en cálculos
empleados[, .(
  empleados_total = .N,
  salario_promedio = mean(salario)
)]
```

## El Componente `by`: Agrupaciones Poderosas

### 1. **Agrupación Simple**

```{r}
#| label: agrupacion-simple
#| echo: true

# Estadísticas por departamento
empleados[, .(
  empleados = .N,
  salario_promedio = round(mean(salario), 0),
  salario_total = sum(salario)
), by = departamento]
```

### 2. **Agrupación por Múltiples Variables**

```{r}
#| label: agrupacion-multiple
#| echo: true

# Crear categorías de experiencia para el ejemplo
empleados[, categoria_exp := ifelse(años_exp <= 5, "Junior", "Senior")]

# Agrupar por departamento y categoría de experiencia
empleados[, .(
  empleados = .N,
  salario_promedio = round(mean(salario), 0)
), by = .(departamento, categoria_exp)]
```

### 3. **Agrupación con Expresiones**

```{r}
#| label: agrupacion-expresiones
#| echo: true

# Agrupar por rangos de salario calculados sobre la marcha
empleados[, .(
  empleados = .N,
  salario_promedio = round(mean(salario), 0)
), by = .(rango_salario = ifelse(salario > 45000, "Alto", "Medio-Bajo"))]
```

## Combinando los Tres Componentes

La verdadera potencia surge cuando combinas `i`, `j`, y `by`:

```{r}
#| label: combinacion-completa
#| echo: true

# Filtrar empleados con > 4 años exp, calcular stats por departamento
empleados[años_exp > 4, .(
  empleados_experimentados = .N,
  salario_promedio = round(mean(salario), 0),
  años_exp_promedio = round(mean(años_exp), 1)
), by = departamento]
```

## Símbolos Especiales Avanzados

### 1. **`.SD`: Subset of Data**

`.SD` contiene todas las columnas del grupo actual (excepto las de agrupación):

```{r}
#| label: simbolo-SD-basico
#| echo: true

# Ver la estructura de .SD
empleados[, {
  print(paste("Departamento:", .GRP))
  print(head(.SD, 2))
  .N
}, by = departamento]
```

```{r}
#| label: simbolo-SD-lapply
#| echo: true

# Aplicar función a múltiples columnas numéricas
empleados[, lapply(.SD, mean), by = departamento, .SDcols = c("salario", "años_exp")]
```

### 2. **`.SDcols`: Especificar Columnas**

Controla qué columnas incluye `.SD`:

```{r}
#| label: SDcols-patterns
#| echo: true

# Usar patrones para seleccionar columnas
empleados[, lapply(.SD, function(x) if(is.numeric(x)) round(mean(x), 2) else length(unique(x))), 
          by = departamento, 
          .SDcols = patterns("salario|años")]
```

### 3. **`.I`: Índices de Fila**

`.I` contiene los índices de las filas del grupo actual:

```{r}
#| label: simbolo-I
#| echo: true

# Obtener los índices del empleado con mayor salario por departamento
indices_max_salario <- empleados[, .I[which.max(salario)], by = departamento]
print(indices_max_salario)

# Usar esos índices para extraer las filas completas
empleados[indices_max_salario$V1]
```

### 4. **`.GRP`: Número de Grupo**

`.GRP` es un contador de grupos:

```{r}
#| label: simbolo-GRP
#| echo: true

# Asignar un número único a cada grupo
empleados[, .(departamento, grupo_num = .GRP), by = departamento]
```

## Ejercicios Prácticos

::: {.callout-note icon="false"}
## 🏋️ Ejercicio 2: Análisis de Empleados

Usando el dataset `empleados`, resuelve:

1. **Filtrado**: Empleados de "Ventas" o "IT" con salario > 40000
2. **Agregación**: Por cada departamento, calcula: empleados totales, salario promedio, y años de experiencia máximo
3. **Avanzado**: Encuentra el empleado con mayor salario en cada departamento
:::

::: {.callout-tip collapse="true"}
## 💡 Solución del Ejercicio 2

```{r}
#| label: solucion-ejercicio-2
#| echo: true

# 1. Filtrado avanzado
empleados_filtrados <- empleados[
  departamento %in% c("Ventas", "IT") & salario > 40000
]
print(empleados_filtrados)

# 2. Agregación por departamento
stats_dept <- empleados[, .(
  total_empleados = .N,
  salario_promedio = round(mean(salario), 0),
  años_exp_maximo = max(años_exp)
), by = departamento]
print(stats_dept)

# 3. Empleado con mayor salario por departamento
empleados_top <- empleados[, .SD[which.max(salario)], by = departamento]
print(empleados_top[, .(departamento, nombre, salario)])
```
:::

::: {.callout-note icon="false"}
## 🏋️ Ejercicio 3: Análisis de Ventas (Dataset Grande)

Usando el dataset `ventas` (50,000 filas), calcula:

1. **Performance por región**: Ventas totales y número de transacciones
2. **Top productos**: Los 5 productos más vendidos por cantidad total
3. **Análisis temporal**: Ventas promedio por año
:::

::: {.callout-tip collapse="true"}
## 💡 Solución del Ejercicio 3

```{r}
#| label: solucion-ejercicio-3
#| echo: true

# 1. Performance por región
performance_region <- ventas[, .(
  ventas_totales = round(sum(precio * cantidad), 0),
  num_transacciones = .N,
  ticket_promedio = round(mean(precio * cantidad), 2)
), by = region][order(-ventas_totales)]

print(performance_region)

# 2. Top 5 productos por cantidad
top_productos <- ventas[, .(
  cantidad_total = sum(cantidad),
  ventas_totales = round(sum(precio * cantidad), 0)
), by = producto][order(-cantidad_total)][1:5]

print(top_productos)

# 3. Análisis temporal por año
ventas[, año := year(fecha)]
ventas_anuales <- ventas[, .(
  ventas_promedio = round(mean(precio * cantidad), 2),
  transacciones = .N
), by = año][order(año)]

print(ventas_anuales)
```
:::

## Comparación de Performance: La Diferencia Real

Para apreciar realmente el poder de `data.table`, comparemos su rendimiento:

```{r}
#| label: benchmark-performance
#| echo: true
#| cache: true

# Crear dataset grande para benchmark
set.seed(789)
big_data <- data.table(
  id = 1:100000,
  grupo = sample(LETTERS[1:10], 100000, replace = TRUE),
  valor = rnorm(100000, mean = 100, sd = 15)
)

# Convertir a data.frame para comparar
big_df <- as.data.frame(big_data)

library(microbenchmark)

# Comparar agregación por grupo
resultado_benchmark <- microbenchmark(
  "data.table" = big_data[, .(media = mean(valor)), by = grupo],
  "base R" = aggregate(valor ~ grupo, big_df, mean),
  times = 20
)

print(resultado_benchmark)
```

## Consejos para Dominar la Sintaxis

### 1. **Piensa en SQL**
Si conoces SQL, `data.table` te resultará familiar:

```{r}
#| label: paralelo-sql
#| echo: true
#| eval: false

# SQL: SELECT departamento, AVG(salario) FROM empleados WHERE salario > 40000 GROUP BY departamento
# data.table:
empleados[salario > 40000, .(salario_promedio = mean(salario)), by = departamento]
```

### 2. **Usa `.()` para Múltiples Columnas**
`.()` es tu amigo para selecciones y cálculos múltiples:

```{r}
#| label: uso-punto-parentesis
#| echo: true
#| eval: false

# Correcto: múltiples columnas
DT[, .(col1, col2, nueva_col = col1 + col2)]

# Incorrecto: solo una columna en lista
DT[, list(col1)]  # Menos elegante
```

### 3. **Combina Operaciones**
No tengas miedo de combinar filtros, cálculos y agrupaciones:

```{r}
#| label: operaciones-combinadas
#| echo: true

# Ejemplo complejo pero legible
resultado_complejo <- empleados[
  años_exp > 3 & salario < 50000,  # i: filtrar
  .(                                # j: calcular
    empleados = .N,
    salario_promedio = mean(salario),
    experiencia_total = sum(años_exp)
  ),
  by = departamento                 # by: agrupar
][order(-salario_promedio)]         # encadenar: ordenar

print(resultado_complejo)
```

## Próximo Capítulo: Manipulación Intermedia

En el siguiente capítulo exploraremos:
- **Encadenamiento avanzado** de operaciones
- **Joins** entre `data.tables`
- **Modificación por referencia** con `:=`
- Técnicas para **flujos de trabajo complejos**

---

::: {.callout-important}
## 🎯 Puntos Clave de Este Capítulo

1. **`DT[i, j, by]`** es la sintaxis universal - domínala y dominarás `data.table`
2. **`.N`** es tu contador universal - úsalo para contar filas en cualquier contexto
3. **`.SD`** te da acceso a todos los datos del grupo actual
4. **Combina componentes** libremente - la flexibilidad es el superpoder de `data.table`
5. **Piensa en eficiencia** - cada operación está optimizada para velocidad
:::

El dominio de estos fundamentos te permitirá escribir código `data.table` elegante, rápido y mantenible. En el próximo capítulo construiremos sobre esta base para técnicas más avanzadas.
