# Prefacio {.unnumbered}

::: {.callout-tip icon="false"}
## ¡Bienvenido al mundo de `data.table`! 🚀

Este tutorial te llevará desde los conceptos básicos hasta las técnicas más avanzadas del paquete **más rápido** para manipulación de datos en R.
:::

## ¿Por qué `data.table`?

En el ecosistema de R, cuando hablamos de manipulación eficiente de datos, `data.table` es el **rey indiscutible**. No es solo una mejora incremental sobre `data.frame` - es una reimaginación completa de cómo deberían funcionar las operaciones con datos.

### Los Tres Pilares de `data.table`

```{r}
#| label: setup
#| include: false
#| echo: false

library(data.table)
library(ggplot2)
library(knitr)
library(DT)
library(microbenchmark)

# Configuración global
options(datatable.print.nrows = 6)
options(datatable.print.class = TRUE)

# Tema ggplot personalizado
theme_dt <- theme_minimal() +
  theme(
    plot.title = element_text(color = "#2E8B57", size = 14, face = "bold"),
    plot.subtitle = element_text(color = "#2c3e50", size = 12),
    axis.title = element_text(color = "#2c3e50", size = 11),
    axis.text = element_text(color = "#2c3e50", size = 10),
    legend.title = element_text(color = "#2c3e50", size = 11),
    legend.text = element_text(color = "#2c3e50", size = 10)
  )

# Establecer como tema por defecto
theme_set(theme_dt)
```

::: {.panel-tabset}

## 🚀 **Velocidad**
`data.table` está escrito en C y optimizado hasta el último detalle. Para datasets grandes, la diferencia puede ser de **segundos vs. horas**.

## 🧠 **Memoria**
Su característica de **modificación por referencia** significa que no crea copias innecesarias de tus datos. Un dataset de 1GB sigue siendo 1GB, no 3GB.

## ✍️ **Sintaxis**
La sintaxis `DT[i, j, by]` es consistente y poderosa. Una vez que la dominas, puedes expresar operaciones complejas de forma increíblemente concisa.

:::

## ¿Para quién es este tutorial?

Este tutorial está diseñado para:

- **Usuarios de R base** que quieren acelerar dramáticamente su flujo de trabajo
- **Usuarios de `dplyr`** que necesitan manejar datasets más grandes
- **Científicos de datos** que trabajan con millones de filas y necesitan eficiencia
- **Analistas** que quieren una herramienta más potente para manipulación de datos

## Lo que aprenderás

Al final de este tutorial, serás capaz de:

::: {.callout-note collapse="true"}
## Habilidades que dominarás 🎯

- ✅ **Sintaxis fundamental**: Dominar `DT[i, j, by]` como un experto
- ✅ **Manipulación avanzada**: Joins, reshape, y operaciones complejas
- ✅ **Optimización**: Escribir código `data.table` que vuela
- ✅ **Integración**: Combinar `data.table` con `ggplot2`, `shiny`, y más
- ✅ **Buenas prácticas**: Evitar errores comunes y escribir código mantenible
:::

## Estructura del Tutorial

### **Módulo 1**: Fundamentos y Sintaxis Esencial
Empezaremos desde cero: qué es un `data.table`, cómo se diferencia de un `data.frame`, y cómo dominar la sintaxis `DT[i, j, by]`.

### **Módulo 2**: Manipulación de Datos Intermedia  
Encadenamiento de operaciones, joins básicos, y técnicas que te harán más productivo.

### **Módulo 3**: Técnicas Avanzadas y Funciones Especiales
Los símbolos especiales (`.SD`, `.N`, etc.), joins avanzados, y reshape de datos.

### **Módulo 4**: Optimización y Buenas Prácticas
Cómo escribir código `data.table` realmente rápido y evitar errores comunes.

### **Módulo 5**: Integración con el Ecosistema R
Usar `data.table` con `ggplot2`, `shiny`, `tidymodels`, y otros paquetes populares.

## Requisitos Previos

### Conocimientos Necesarios
- **R básico**: Vectores, listas, funciones básicas
- **`data.frame` básico**: Indexación con `[filas, columnas]`
- **Experiencia recomendada**: Haber trabajado con datos reales en R

### Software Requerido

```{r}
#| eval: false
#| echo: true

# Instalación de paquetes necesarios
install.packages(c("data.table", "ggplot2", "DT"))

# Verificar versiones
packageVersion("data.table")  # >= 1.14.0 recomendado
```

## Convenciones de este Tutorial

### Iconos y Callouts

::: {.callout-tip}
## 💡 Consejo
Consejos prácticos y mejores prácticas.
:::

::: {.callout-warning}
## ⚠️ Cuidado
Errores comunes y cómo evitarlos.
:::

::: {.callout-note}
## 📝 Nota
Información adicional y contexto.
:::

::: {.callout-important}
## ❗ Importante
Conceptos clave que debes recordar.
:::

### Código y Ejercicios

Los **ejercicios prácticos** aparecerán en cajas especiales y tendrán sus soluciones explicadas paso a paso. Recomendamos encarecidamente que intentes resolver cada ejercicio antes de ver la solución.

```{r}
#| label: ejemplo-codigo
#| echo: true

# Los bloques de código incluirán explicaciones detalladas
library(data.table)

# Ejemplo simple: crear un data.table
dt_ejemplo <- data.table(
  id = 1:5,
  valor = c(10, 20, 30, 40, 50),
  categoria = c("A", "B", "A", "C", "B")
)

print(dt_ejemplo)
```

## Obtener Ayuda

Si tienes preguntas durante tu aprendizaje:

- **Documentación oficial**: `?data.table` en R
- **Viñetas**: `browseVignettes("data.table")`
- **Stack Overflow**: Tag `[data.table]`
- **GitHub**: [Rdatatable/data.table](https://github.com/Rdatatable/data.table)

## Contribuciones y Feedback

Este tutorial es un proyecto vivo. Si encuentras errores, tienes sugerencias de mejora, o quieres contribuir con ejemplos adicionales, ¡tu participación es bienvenida!

---

::: {.callout-tip icon="false"}
## 🎯 ¿Listo para comenzar?

En el **próximo capítulo** configuraremos nuestro entorno y crearemos nuestro primer `data.table`. ¡El viaje hacia la maestría en manipulación de datos comienza ahora!
:::

---

**Información del Sistema:**

```{r}
#| label: info-sistema
#| echo: false

# Información de la sesión
cat("📅 Generado:", format(Sys.Date(), "%d de %B de %Y"), "\n")
cat("🔧 Versión de R:", R.version.string, "\n")
cat("📦 Versión de data.table:", as.character(packageVersion("data.table")), "\n")
cat("📦 Versión de Quarto:", system("quarto --version", intern = TRUE), "\n")
```
