# Introducción a `data.table`

::: {.callout-tip icon="false"}
## En este capítulo aprenderás
- La filosofía y ventajas de `data.table`
- Diferencias fundamentales con `data.frame` y `dplyr`
- Tu primer `data.table` en acción
- Configuración del entorno de trabajo
:::

```{r}
#| label: setup-intro
#| include: false

library(data.table)
library(ggplot2)
library(microbenchmark)
library(dplyr)
library(knitr)

# Configuración global
options(datatable.print.nrows = 8)
options(datatable.print.class = TRUE)
```

## La Historia de `data.table`

`data.table` nació en 2006 de la frustración de **Matt Dowle** con la velocidad de operaciones sobre `data.frame` para datasets grandes. Su visión era simple pero revolucionaria: *¿por qué conformarse con segundos cuando puedes tener milisegundos?*

Hoy, más de 15 años después, `data.table` es la **referencia mundial** para manipulación de datos de alta performance en R, usado por empresas como Facebook, Netflix, y miles de científicos de datos alrededor del mundo.

## ¿Qué hace a `data.table` especial?

### 1. **Es un `data.frame` mejorado** 🔧

Un `data.table` **es** un `data.frame`. Esto significa:

```{r}
#| label: herencia-dataframe
#| echo: true

# Creamos un data.table
dt <- data.table(x = 1:3, y = c("A", "B", "C"))

# Verificamos su herencia
class(dt)
is.data.frame(dt)
```

Esta compatibilidad es crucial: puedes usar un `data.table` en cualquier lugar que espere un `data.frame` sin problemas.

### 2. **Modificación por referencia** 🧠

La característica más distintiva de `data.table` es su capacidad de modificar objetos **por referencia**, sin crear copias.

```{r}
#| label: demo-referencia
#| echo: true

# R base: crea una copia completa
df <- data.frame(x = 1:1000000, y = rnorm(1000000))
df$z <- df$x + df$y  # ¡Copia completa en memoria!

# data.table: modificación in-place
dt <- data.table(x = 1:1000000, y = rnorm(1000000))
dt[, z := x + y]     # ¡Sin copias! Modificación directa
```

::: {.callout-important}
## 💡 Implicaciones de la Modificación por Referencia

- **Ventaja**: Velocidad extrema y uso eficiente de memoria
- **Cuidado**: Los cambios son permanentes, no hay "deshacer" automático
- **Solución**: Usa `copy()` cuando necesites preservar el original
:::

### 3. **Sintaxis consistente y potente** ✍️

Todo en `data.table` se reduce a una estructura simple pero poderosa:

```{r}
#| label: sintaxis-basica
#| echo: true
#| eval: false

# La estructura universal de data.table
DT[i, j, by]

# i = filas (WHERE)    - "¿Qué filas me interesan?"
# j = columnas (WHAT)  - "¿Qué quiero hacer?"  
# by = grupos (BY)     - "¿Agrupado por qué?"
```

## Comparación: `data.table` vs. `dplyr` vs. R base

Veamos cómo se comparan las tres principales formas de manipular datos en R:

```{r}
#| label: setup-comparacion
#| echo: false

# Crear datos de ejemplo más grandes para ver diferencias
set.seed(123)
n <- 100000
datos <- data.frame(
  id = sample(1:1000, n, replace = TRUE),
  categoria = sample(LETTERS[1:5], n, replace = TRUE),
  valor = rnorm(n, mean = 100, sd = 15),
  fecha = sample(seq(as.Date("2020-01-01"), as.Date("2023-12-31"), by = "day"), n, replace = TRUE)
)

# Convertir a data.table
datos_dt <- as.data.table(datos)
```

### Tarea: Calcular la media de `valor` por `categoria`

::: {.panel-tabset}

## **R Base**
```{r}
#| label: rbase-ejemplo
#| echo: true
#| eval: true

# R base: verbose y lento
resultado_base <- aggregate(valor ~ categoria, data = datos, FUN = mean)
head(resultado_base)
```

## **dplyr**
```{r}
#| label: dplyr-ejemplo
#| echo: true
#| eval: true

# dplyr: legible pero más lento para datos grandes
resultado_dplyr <- datos %>%
  group_by(categoria) %>%
  summarise(media_valor = mean(valor), .groups = 'drop')

head(resultado_dplyr)
```

## **data.table**
```{r}
#| label: datatable-ejemplo
#| echo: true
#| eval: true

# data.table: conciso y ultra rápido
resultado_dt <- datos_dt[, .(media_valor = mean(valor)), by = categoria]
head(resultado_dt)
```

:::

### Comparación de Rendimiento

```{r}
#| label: benchmark-comparacion
#| echo: true
#| cache: true

# Comparamos velocidad (solo con muestra para el ejemplo)
if(nrow(datos) > 10000) {
  muestra <- slice_sample(datos, n = 10000)
  muestra_dt <- as.data.table(muestra)
  
  benchmark_resultado <- microbenchmark(
    "R Base" = aggregate(valor ~ categoria, data = muestra, FUN = mean),
    "dplyr" = muestra %>% group_by(categoria) %>% summarise(media = mean(valor), .groups = 'drop'),
    "data.table" = muestra_dt[, .(media = mean(valor)), by = categoria],
    times = 50
  )
  
  print(benchmark_resultado)
}
```

::: {.callout-note}
## 📊 Interpretando los Resultados

En datasets grandes (millones de filas), `data.table` puede ser **10-100x más rápido** que R base y **2-10x más rápido** que `dplyr`. La diferencia se amplifica con operaciones más complejas.
:::

## Tu Primer `data.table`

### Creación Básica

Existen varias formas de crear un `data.table`:

```{r}
#| label: creacion-basica
#| echo: true

# 1. Desde cero
mi_dt <- data.table(
  nombre = c("Ana", "Juan", "María", "Carlos"),
  edad = c(25, 30, 28, 35),
  ciudad = c("Madrid", "Barcelona", "Sevilla", "Valencia"),
  salario = c(35000, 42000, 38000, 50000)
)

print(mi_dt)
```

```{r}
#| label: conversion-dataframe
#| echo: true

# 2. Convirtiendo un data.frame existente
iris_dt <- as.data.table(iris)
print(head(iris_dt))
```

```{r}
#| label: lectura-archivo
#| echo: true
#| eval: false

# 3. Leyendo un archivo (súper rápido)
datos_csv <- fread("mi_archivo.csv")
```

### Explorando tu `data.table`

```{r}
#| label: exploracion-basica
#| echo: true

# Información básica
dim(iris_dt)         # Dimensiones
names(iris_dt)       # Nombres de columnas
str(iris_dt)         # Estructura
```

```{r}
#| label: exploracion-avanzada
#| echo: true

# Estadísticas rápidas por grupo
iris_dt[, .N, by = Species]  # Conteo por especie
```

## Configuración del Entorno

Para aprovechar al máximo `data.table`, configuremos nuestro entorno:

```{r}
#| label: configuracion-entorno
#| echo: true

# 1. Configurar número de threads (para aprovechar múltiples núcleos)
setDTthreads(0)  # 0 = usar todos los núcleos disponibles
getDTthreads()   # Verificar configuración

# 2. Opciones de visualización
options(datatable.print.nrows = 10)     # Mostrar 10 filas
options(datatable.print.class = TRUE)   # Mostrar clases de columnas

# 3. Modo verboso para aprendizaje (opcional)
# options(datatable.verbose = TRUE)  # Descomenta para debug
```

::: {.callout-tip}
## 🚀 Consejo de Performance

`setDTthreads(0)` utiliza todos los núcleos de CPU disponibles. En máquinas con muchos núcleos, esto puede acelerar operaciones hasta 4-8x. Para laptops o uso interactivo, considera `setDTthreads(2)` para mantener el sistema responsive.
:::

## Anatomía de la Sintaxis `DT[i, j, by]`

La sintaxis de `data.table` puede parecer intimidante al principio, pero es increíblemente lógica:

```{r}
#| label: anatomia-sintaxis
#| echo: true

# Ejemplo con nuestros datos de empleados
print(mi_dt)

# i: ¿QUÉ FILAS? (filtrado)
mi_dt[edad > 28]

# j: ¿QUÉ HACER? (selección/cálculo)
mi_dt[, .(nombre, salario)]

# by: ¿AGRUPADO POR QUÉ? (agrupación)
mi_dt[, mean(salario), by = ciudad]
```

## Ejercicio Práctico: Tu Primera Experiencia

::: {.callout-note icon="false"}
## 🏋️ Ejercicio 1: Explorando los datos de iris

Usando el `data.table` `iris_dt` que creamos:

1. **Filtra** las filas donde `Sepal.Length > 6.0`
2. **Calcula** la media de `Petal.Width` para cada `Species`
3. **Selecciona** solo las columnas que empiecen con "Petal"

¡Intenta resolver cada parte antes de ver la solución!
:::

::: {.callout-tip collapse="true"}
## 💡 Solución del Ejercicio 1

```{r}
#| label: solucion-ejercicio-1
#| echo: true

# 1. Filtrar filas
iris_grandes <- iris_dt[Sepal.Length > 6.0]
print(nrow(iris_grandes))

# 2. Media de Petal.Width por Species
medias_petal <- iris_dt[, .(media_petal_width = mean(Petal.Width)), by = Species]
print(medias_petal)

# 3. Seleccionar columnas que empiecen con "Petal"
columnas_petal <- iris_dt[, .SD, .SDcols = patterns("^Petal")]
print(head(columnas_petal))
```

**Explicación:**
- `[Sepal.Length > 6.0]` filtra filas por condición lógica
- `.(media_petal_width = mean(Petal.Width))` crea una nueva columna calculada
- `patterns("^Petal")` usa regex para seleccionar columnas dinámicamente
:::

## Próximos Pasos

Has dado tus primeros pasos en el mundo de `data.table`. En el siguiente capítulo profundizaremos en cada componente de la sintaxis `DT[i, j, by]` y descubrirás el verdadero poder de esta herramienta.

### Lo que viene

En el **Capítulo 1** exploraremos:
- Filtrado avanzado de filas (`i`)
- Selección y transformación de columnas (`j`)
- Agrupaciones poderosas (`by`)
- Símbolos especiales como `.N`, `.SD`, etc.

---

::: {.callout-important}
## 🎯 Recuerda

`data.table` no es solo una herramienta más rápida - es una **forma diferente de pensar** sobre la manipulación de datos. La inversión inicial en aprender su sintaxis te pagará dividendos durante toda tu carrera como analista de datos.
:::
